ACORDAO-COMPLETO-2412142

ACÓRDÃO 7680/2020 ATA 23/2020 - PRIMEIRA CÂMARA

VISTOS, relatados e discutidos estes autos de tomada de contas especial instaurada pelo Fundo Nacional de Desenvolvimento da Educação (FNDE) contra o. Sr. Antonio Pereira Leitão, ex-prefeito do município de Catunda/CE (gestão 2013-2016) e contra a Sra. Ravenna Fernanda Gomes Mesquita Lima, atual prefeita do referido município, em razão da omissão no dever de prestar contas da aplicação dos recursos repassados no âmbito do Projovem Campo, no exercício de 2014.
ACORDAM os ministros do Tribunal de Contas da União, reunidos em sessão da 1ª Câmara, diante das razões expostas pelo relator, em:
9.1. rejeitar as alegações de defesa apresentadas pelo Sr. Antonio Pereira Leitão;
9.2. julgar irregulares, com fundamento nos arts. 1º, I, 16, III, "a" e "c", da Lei 8.443/1992, as contas do Sr. Antonio Pereira Leitão e condená-lo ao pagamento das quantias a seguir especificadas, com a fixação do prazo de 15 (quinze) dias, a contar da notificação, para que comprove, perante o Tribunal (art. 214, III, "a", do RI/TCU) , o recolhimento das dívidas aos cofres do Fundo Nacional de de Desenvolvimento da Educação, atualizadas monetariamente e acrescidas dos juros de mora, calculados a partir das datas discriminadas até a data do recolhimento, na forma prevista na legislação em vigor:
	Data de ocorrência
	Valor histórico (R$) 

	23/9/2014
	110.295,00

	26/8/2015
	55.147,50

	5/1/2016
	55.147,50

	8/7/2016
	190.791,00

	14/9/2016
	153.510,00

	27/10/2016
	149.345,00

9.3. aplicar ao Sr. Antonio Pereira Leitão a multa prevista no art. 57 da Lei 8.443/1992, no valor de R$ 83.000,00 (oitenta e três mil reais) , fixando o prazo de 15 (quinze) dias, a contar da notificação, para que comprove, perante o Tribunal (art. 214, III, "a", do RI/TCU) , o recolhimento da dívida aos cofres do Tesouro Nacional, atualizada monetariamente desde a data do presente acórdão até a do efetivo recolhimento, se for paga após o vencimento, na forma da legislação em vigor;
9.4. rejeitar as razões de justificativa apresentadas pela Sra. Ravenna Fernanda Gomes Mesquita Lima
9.5. julgar irregulares, com fundamento nos arts. 1º, I, 16, III, "a", 19 e 23, III, da Lei 8.443/1992, as contas da Sra. Ravenna Fernanda Gomes Mesquita Lima;
9.6. aplicar à Sra. Ravenna Fernanda Gomes Mesquita Lima a multa prevista no art. 58, I, da Lei 8.443/1992, no valor de R$ 20.000,00 (vinte mil reais) , fixando o prazo de 15 (quinze) dias, a contar da notificação, para que comprove, perante o Tribunal (art. 214, III, "a", do RI/TCU) , o recolhimento da dívida aos cofres do Tesouro Nacional, atualizada monetariamente desde a data do presente acórdão até a do efetivo recolhimento, se for paga após o vencimento, na forma da legislação em vigor;
9.7. autorizar, desde logo, nos termos do art. 28, II, da Lei 8.443/1992, a cobrança judicial das dívidas, caso não atendidas as notificações;
9.8. com fundamento no § 3º do art. 16 da Lei 8.443/1992, remeter cópia desta deliberação à Procuradoria da República no Estado do Ceará, para a adoção das medidas que entender cabíveis.

Tomada de contas especial em razão da omissão no dever de prestar contas da aplicação dos recursos repassados no âmbito do Projovem Campo, no exercício de 2014.

Primeira Câmara

Município de Catunda/CE.

3. Interessados/Responsáveis:
3.1. Interessado: Fundo Nacional de Desenvolvimento da Educação (00.378.257/0001-81);
3.2. Responsáveis: Antonio Pereira Leitão (XXX.389.103-XX); Ravenna Fernandes Gomes Mesquita Lima (XXX.750.223-XX).

13.1. Ministros presentes: Walton Alencar Rodrigues (Presidente), Benjamin Zymler, Bruno Dantas e Vital do Rêgo.
13.2. Ministros-Substitutos presentes: Augusto Sherman Cavalcanti, André Luís de Carvalho e Weder de Oliveira (Relator).

ACORDAO-COMPLETO-2422683

Acórdão 13971/2020 - Primeira Câmara

WEDER DE OLIVEIRA

Reproduzo, a seguir, a instrução da Secretaria de Controle Externo de Tomada de Contas Especial (Secex-TCE) inserta à peça 45 dos presentes autos:
 "INTRODUÇÃO
1.	Cuidam os autos de tomada de contas especial instaurada pelo Fundo Nacional de Desenvolvimento da Educação, em desfavor de Antonio Pereira Leitão, Prefeito Municipal no período de 1º/1/2013 a 31/12/2016, e de Ravenna Fernandes Gomes Mesquita Lima, Prefeita Municipal no período de 1º/1/2017 até o momento, em razão da omissão no dever de prestar contas dos recursos recebidos por força do Projovem Campo, no exercício de 2014, cujo prazo encerrou-se em 8/2/2018.
2.	Cumpre esclarecer que, segundo notícia do FNDE (peça 24) , o SIGPC estaria aberto para inserção de dados sobre as despesas efetuadas com os recursos do Projovem Campo/2014 a partir de 10/12/2017, e o prazo final para encaminhar as prestações de contas seria de 60 dias, após a abertura do sistema para envio, ou seja, 8/2/2018 (https://www.fnde.gov.br/index.php/component/k2/item/11147-presta%C3%A7%C3%A3o-de-contas-do-projovem-campo-saberes-da-terra-est%C3%A1-dispon%C3%ADvel-para-registro-no-sigpc-contas-online, acesso em 26/11/2019) .
HISTÓRICO
3.	Em 5/9/2019, com fundamento na IN/TCU 71/2012, alterada pela IN/TCU 76/2016 e DN/TCU 155/2016, o dirigente do Fundo Nacional de Desenvolvimento da Educação autorizou a instauração da tomada de contas especial (peça 1) . O processo foi registrado no sistema e-TCE com o número 3835/2019.
4.	Os recursos repassados pelo FNDE ao município de Catunda/CE, no âmbito do Projovem Campo - exercício 2014, totalizaram R$ 714.236,00 (peça 4) . 
5.	O fundamento para a instauração da Tomada de Contas Especial, conforme consignado na matriz de responsabilização elaborada pelo tomador de contas, foi a constatação da seguinte irregularidade: 
Não comprovação da boa e regular aplicação dos recursos federais repassados à Prefeitura Municipal de Catunda - CE, em face da omissão no dever de prestar contas dos valores transferidos, no âmbito do PROJOVEM CAMPO, no exercício de 2014, cujo prazo encerrou-se em 8/2/2018.
6.	Os responsáveis arrolados na fase interna foram devidamente comunicados e, diante da ausência de justificativas suficientes para elidir a irregularidade e da não devolução dos recursos, instaurou-se a tomada de contas especial.
7.	No relatório (peça 17) , o tomador de contas concluiu que o prejuízo importaria no valor original de R$ 714.236,00, imputando-se a responsabilidade a Antonio Pereira Leitão, Prefeito Municipal no período de 1º/1/2013 a 31/12/2016, na condição de gestor dos recursos, e a Ravenna Fernandes Gomes Mesquita Lima, Prefeita Municipal no período de 1º/1/2017 até o momento, na condição de sucessora. 
8.	Em 31/10/2019, a Controladoria-Geral da União emitiu o relatório de auditoria (peça 19) , em concordância com o relatório do tomador de contas. O certificado de auditoria e o parecer do dirigente do órgão de controle interno concluíram pela irregularidade das presentes contas (peças 20 e 21) .
9.	Em 18/11/2019, o ministro responsável pela área atestou haver tomado conhecimento das conclusões contidas no relatório e certificado de auditoria, bem como do parecer conclusivo do dirigente do órgão de controle interno, manifestando-se pela irregularidade das contas, e determinou o encaminhamento do processo ao Tribunal de Contas da União (peça 22) .
10.	Na instrução inicial (peça 27) , analisando-se os documentos nos autos, concluiu-se pela necessidade de realização de citação e audiência para as irregularidades abaixo: 
10.1.	Irregularidade 1: não comprovação da boa e regular aplicação dos recursos federais repassados ao município de Catunda/CE, em face da omissão no dever de prestar contas dos valores transferidos, no âmbito do Projovem Campo, no exercício de 2014, cujo prazo encerrou-se em 8/2/2018.
10.1.1.	Evidência da irregularidade: documento técnico presente na peça 10.
10.1.2.	Normas infringidas: art. 37, caput, c/c o art. 70, parágrafo único, da Constituição da República Federativa do Brasil; art. 93, do Decreto-lei 200/1967; art. 66, do Decreto 93.872/1986; e art. 6º, inciso XLIV, da Resolução CD/FNDE 11, de 16/4/2014.
10.2.	Débitos relacionados ao responsável Antonio Pereira Leitão:
	Data de ocorrência
	Valor histórico (R$) 

	23/9/2014
	110.295,00

	26/8/2015
	55.147,50

	5/1/2016
	55.147,50

	8/7/2016
	190.791,00

	14/9/2016
	153.510,00

	27/10/2016
	149.345,00

10.2.1.	Cofre credor: Fundo Nacional de Desenvolvimento da Educação.
10.2.2.	Responsável: Antonio Pereira Leitão.
10.2.2.1.	Conduta: não demonstrar a boa e regular aplicação dos recursos federais recebidos e geridos à conta do Projovem Campo, no exercício de 2014, em face da omissão na prestação de contas, cujo prazo encerrou-se em 8/2/2018.
10.2.2.2.	Nexo de causalidade: a conduta descrita impediu o estabelecimento do nexo causal entre as possíveis despesas efetuadas com os recursos recebidos, no âmbito do Projovem Campo, no exercício de 2014, em afronta ao art. 37, caput, c/c o art. 70, parágrafo único, da Constituição da República Federativa do Brasil; art. 93, do Decreto-lei 200/1967; art. 66, do Decreto 93.872/1986; e art. 6º, inciso XLIV, da Resolução CD/FNDE 11, de 16/4/2014.
10.2.2.3.	Culpabilidade: não há excludentes de ilicitude, de culpabilidade e de punibilidade; é razoável supor que a responsável tinha consciência da ilicitude de sua conduta; era exigível conduta diversa da praticada, qual seja, desincumbir-se do seu dever por meio da apresentação da prestação de contas no prazo e forma devidos e/ou disponibilizar as condições materiais mínimas e necessárias para que sua sucessora pudesse apresentar a devida prestação de contas. 
11.	Encaminhamento: citação.
11.1.	Irregularidade 2: não cumprimento do prazo originalmente estipulado para prestação de contas do Projovem Campo, no exercício de 2014, cujo prazo encerrou-se em 8/2/2018.
11.1.1.	Evidência da irregularidade: documento técnico presente na peça 10.
11.1.2.	Normas infringidas: art. 37, caput, c/c o art. 70, parágrafo único, da Constituição da República Federativa do Brasil; art. 93, do Decreto-lei 200/1967; art. 66, do Decreto 93.872/1986; e art. 6º, inciso XLIV, da Resolução CD/FNDE 11, de 16/4/2014.
11.1.3.	Responsável: Ravenna Fernandes Gomes Mesquita Lima.
11.1.3.1.	Conduta: descumprir o prazo originalmente estipulado para prestação de contas dos recursos federais recebidos à conta do Projovem Campo, no exercício de 2014, o qual se encerrou em 8/2/2018.
11.1.3.2.	Nexo de causalidade: a conduta descrita impediu o estabelecimento do nexo causal entre as possíveis despesas efetuadas com os recursos recebidos, no âmbito do Projovem Campo, no exercício de 2014, em afronta ao art. 37, caput, c/c o art. 70, parágrafo único, da Constituição da República Federativa do Brasil; art. 93, do Decreto-lei 200/1967; art. 66, do Decreto 93.872/1986; e art. 6º, inciso XLIV, da Resolução CD/FNDE 11, de 16/4/2014.
11.1.3.3.	Culpabilidade: não há excludentes de ilicitude, de culpabilidade e de punibilidade; é razoável supor que a responsável tinha consciência da ilicitude de sua conduta; era exigível conduta diversa da praticada, qual seja, desincumbir-se do seu dever por meio da apresentação da prestação de contas no prazo e forma devidos.
12.	Encaminhamento: audiência.
13.	Em cumprimento ao pronunciamento da unidade (peça 29) , foram efetuadas citação e audiência dos responsáveis, nos moldes adiante:
a)	 Sr. Antonio Pereira Leitão - promovida a citação do responsável, conforme delineado adiante:
	Comunicação: Ofício 13922/2019-TCU/ Seproc (peça 33) 
Data da Expedição: 12/12/2019
Data da Ciência: 20/12/2019 (peça 34) 
Nome Recebedor: Francisca Micaelly Jorge Rodrigues Ferreira
Observação: Ofício enviado para o endereço do responsável, conforme pesquisa de endereço no sistema CPF da Receita Federal (peça 30) 
Fim do prazo para a defesa: 6/1/2020
	
b)	 Sra. Ravenna Fernandes Gomes Mesquita Lima - promovida a audiência da responsável, conforme delineado adiante:
	Comunicação: Ofício 13924/2019-TCU/ Seproc (peça 32) 
Data da Expedição: 12/12/2019
Data da Ciência: 6/1/2020 (peça 39) 
Nome Recebedor: Thiago de Cena Farias
Observação: Ofício enviado para o endereço da responsável, conforme pesquisa de endereço no sistema CPF da Receita Federal (peça 31) 
Fim do prazo para a defesa: 21/1/2020
	
14.	Conforme Despacho de Conclusão das Comunicações Processuais (peça 43) , informa-se que as providências inerentes às comunicações processuais foram concluídas. 
15.	Transcorrido o prazo regimental, o responsável Antonio Pereira Leitão ingressou com sua defesa (peça 42) , e a responsável Ravenna Fernandes Gomes Mesquita Lima ingressou com sua defesa (peças 39-40) .
ANÁLISE DOS PRESSUPOSTOS DE PROCEDIBILIDADE DA IN/TCU 71/2012
Apreciação do Prejuízo ao Contraditório e Ampla Defesa
16.	Verifica-se que não houve o transcurso de mais de dez anos desde o fato gerador sem que tenha havido a notificação dos responsáveis pela autoridade administrativa federal competente (art. 6º, inciso II, c/c art. 19, da IN/TCU 71/2012, modificada pela IN/TCU 76/2016) , uma vez que o fato gerador da irregularidade sancionada ocorreu em 9/2/2018, haja vista que o vencimento do prazo para prestação de contas deu-se em 8/2/2018, e os responsáveis foram notificados sobre a irregularidade, pela autoridade administrativa competente, conforme abaixo:
16.1.	Antonio Pereira Leitão, por meio do ofício acostado à peça 6, p. 2-3, recebido em 27/3/2019, conforme AR (peça 7) ; e
16.2.	Ravenna Fernandes Gomes Mesquita Lima, por meio do ofício acostado à peça 8, recebido em 16/3/2018, conforme AR (peça 9) .
Valor de Constituição da TCE 	
17.	Verifica-se, ainda, que o valor atualizado do débito apurado (sem juros) , em 1º/1/2017, é de R$ 751.495,85, portanto, superior ao limite mínimo de R$ 100.000,00, na forma estabelecida conforme os arts. 6º, inciso I, e 19, da IN/TCU 71/2012, modificada pela IN/TCU 76/2016. 
OUTROS DÉBITOS NOS SISTEMAS DO TCU COM OS MESMOS RESPONSÁVEIS
18.	Informa-se que foi encontrado débito imputável a um dos responsáveis em outro processo no Tribunal:
	Responsável
	Processos

	Antonio Pereira Leitão
	Processo 028.302/2019-2 (TCE, aberto) 

19.	A tomada de contas especial está, assim, devidamente constituída e em condição de ser instruída.
EXAME TÉCNICO		 
Da defesa do responsável Antonio Pereira Leitão.
20.	O responsável Antonio Pereira Leitão apresentou defesa (peça 42) , que passa a ser analisada em seguida:
20.1.	Argumento 1 (peça 42, p. 2-3) :
20.1.1.	O responsável alega que não atuou na condição de ordenador de despesas, ficando os denominados atos de gestão, relacionados ao manuseio, execução e controle de despesas, bem como a utilização do patrimônio municipal, sob a incumbência de seu secretariado e demais agentes legitimamente designados para tanto, o que caracterizou uma espécie de desconcentração administrativa.
20.1.2.	Afirma que ficou, sob a incumbência do responsável, apenas as questões de política governamental.
20.2.	Análise do argumento 1:
20.2.1.	A jurisprudência do TCU é firme no sentido de imputar a responsabilidade pessoal ao gestor pela comprovação da boa e regular aplicação dos recursos federais recebidos mediante convênio ou instrumentos congêneres, submetendo-se todo aquele que administra recursos públicos ao dever constitucional e legal de demonstrar o correto emprego dos valores federais, nos termos do parágrafo único do art. 70 da Constituição Federal de 1988, e do art. 93, do Decreto-Lei 200/1967 (Acórdão 225/2000-TCU-Segunda Câmara, Relator Ministro Adylson Motta; Acórdão 27/2004-TCU-Segunda Câmara, Relator Ministro Ubiratan Aguiar; Acórdão 1569/2007-TCU-Segunda Câmara, Relator Ministro Guilherme Palmeira; Acórdão 1659/2006-TCU-Plenário, Relator Ministro Walton Alencar Rodrigues; Acórdão 59/2009-TCU-Plenário, Relator Ministro Raimundo Carreiro) .
20.2.2.	Adicionalmente, este Tribunal também entende que o dever de prestar de contas é pessoal, cabendo ao responsável a obrigação de certificar-se de seu cumprimento, mesmo na hipótese de ter delegado a tarefa a outrem, sendo que a eventual delegação de tarefas acessórias ao dever de prestar contas não abrange a responsabilidade pela prestação de contas e pela consequente obrigação de comprovar a boa e regular aplicação dos recursos federais recebidos, as quais, por princípio, são indelegáveis (Acórdão 8662/2013-TCU-Primeira Câmara, Relator Ministro José Múcio Monteiro) .
20.2.3.	Além do mais, o entendimento majoritário é no sentido de que 'o instrumento da delegação de competência não retira a responsabilidade de quem delega' (Acórdão 476/2008-TCU-Plenário, Relator Ministro Ubiratan Aguiar; Acórdão 296/2011-TCU-Segunda Câmara, Relator Ministro José Jorge; Acórdão 894/2009-TCU-Primeira Câmara, Relator Ministro Marcos Vilaça) . Logo, nos casos dos prefeitos municipais, a regra geral adotada por este Tribunal é a de responsabilização pessoal do prefeito, pois, ainda que a execução dos recursos seja conduzida por auxiliares vinculados ao gabinete do chefe do executivo municipal, a condição de agente político não afasta a responsabilidade do prefeito, que pode responder por culpa in vigilando (Acórdão 3161/2016-TCU-Primeira Câmara, Relator Ministro José Múcio Monteiro) .
20.2.4.	No presente caso concreto, não merece guarida a alegação do responsável de simplesmente transferir a terceiros o dever que lhe recaía na condição de dirigente máximo do ente municipal.
20.3.	Argumento 2 (peça 42, p. 3-4) :
20.3.1.	O responsável encaminha os extratos da conta específica do repasse, bem como os Diários do Movimento Bancário, o que possibilitariam visualizar todas as movimentações realizadas com os recursos do Projovem Campo/2014 e comprovam que foram, de fato, aplicados corretamente.
20.4.	Análise do argumento 2:
20.4.1.	O art. 23, da Resolução CD/FNDE 11, de 16/4/2014, estabelece o seguinte em relação à prestação de contas do Projovem Campo/2014:
Art. 23 - O EEx registrará no Sistema de Gestão de Prestação de Contas (SiGPC) - Contas Online do FNDE, até 30 de junho de cada exercício e de acordo com o disposto na Resolução CD/FNDE nº 2/2012 e alterações posteriores, a prestação de contas dos recursos recebidos na conta corrente do Projovem Campo - Saberes da Terra entre os dias 1º de janeiro e 31 de dezembro do ano anterior, bem como daqueles que foram objeto de reprogramação na forma do art. 17.
20.4.2.	A Resolução CD/FNDE 2, de 18/1/2012, que estabeleceu orientações, critérios e procedimentos para a utilização obrigatória, a partir de 2012, do Sistema de Gestão de Prestação de Contas (SIGPC) , para a gestão do processo de prestação de contas, definiu, em seu art. 2º, os elementos necessários para prestar contas.
20.4.3.	Destaca-se o inciso VI do mencionado dispositivo normativo, a seguir transcrito:
VI.	anexação, quando for o caso, de cópias de documentos digitalizados/escaneados, como por exemplo:
a.	extrato bancário;
b.	fotos;
c.	Guia de Recolhimento da União;
d.	termo de aceitação definitiva da obra;
e.	despacho adjudicatório e homologação das licitações realizadas ou justificativa para sua dispensa ou inexigibilidade;
f.	faturas;
g.	recibos;
h.	notas fiscais; ou
i.	qualquer outro documento comprobatório da aplicação dos recursos
20.4.4.	Verifica-se que a documentação encaminhada pelo responsável contemplou apenas parte dos elementos definidos em normativo do FNDE, uma vez que foram enviados apenas os extratos bancários da conta específica do programa, bem como os Diários do Movimento Bancário, documento que poderia ser enquadrado na alínea 'i', como outro documento comprobatório da aplicação dos recursos.
20.4.5.	Dessa forma, constata-se que a documentação apresentada se mostrou insuficiente em razão da ausência de documentos essenciais, como as notas fiscais e /ou recibos de prestação de serviço ou de fornecimento de bens, e de despacho adjudicatório e homologação das licitações realizadas ou justificativa para sua dispensa ou inexigibilidade.
20.4.6.	O Tribunal já se manifestou no sentido de que a comprovação da prestação de serviços ou do fornecimento de bens por pessoa jurídica na execução de convênio deve ser feita mediante nota fiscal, e não por recibo, admitido este último quando se tratar de serviços prestados por pessoa física. Tanto a nota fiscal quanto o recibo devem conter elementos que vinculem os bens e serviços neles registrados com o objeto do instrumento pactuado (Acórdão 1885/2017-TCU-Primeira Câmara, Relator Ministro Benjamin Zymler) .
20.4.7.	No caso concreto, os documentos encaminhados pelo responsável apenas comprovam que houve movimentação financeira na conta específica do Projovem Campo/2014, mas não há como vincular os referidos desembolsos com serviços ou bens que comprovem o atingimento dos objetivos do programa, o que somente seria possível com as notas fiscais descritivas, e a ausência desses documentos de despesa inviabiliza a comprovação do nexo causal entre a despesa executada e o objeto do programa.
20.4.8.	Em consulta ao SIGPC (peça 44) , verifica-se que o responsável continua inadimplente e omisso no seu dever de prestar contas do Projovem Campo/2014 junto ao FNDE, e a documentação apresentada em resposta à citação mostra-se insuficiente para elidir a irregularidade atribuída ao Sr. Antonio Pereira Leitão.
20.5.	Da análise procedida acima, verifica-se que os argumentos de defesa apresentados pelo responsável Antonio Pereira Leitão não foram suficientes para elidir a irregularidade pela qual está sendo responsabilizado, de forma que devem ser rejeitados.
Da defesa da responsável Ravenna Fernandes Gomes Mesquita Lima.
21.	A responsável Ravenna Fernandes Gomes Mesquita Lima apresentou defesa (peças 40-41) , que passa a ser analisada em seguida:
21.1.	Argumento 1 (peça 40, p. 2) :
21.1.1.	A responsável alega que somente tomou conhecimento da irregularidade em 6/1/2020, uma vez que o envio e recebimento de informações por meio do SIGPC é feito por escritório especializado.
21.2.	Análise do argumento 1:
21.2.1.	De acordo com os autos, a responsável tomou conhecimento da omissão no dever de prestar contas do Projovem Campo/2014 por intermédio do Ofício 146E/2018 (peça 8) , em 16/3/2018, conforme comprovante de ciência de peça 9.
21.2.2.	Referido documento foi encaminhado para a Prefeitura de Catunda/CE, e não guarda relação com qualquer escritório especializado, conforme alegado pela responsável.
21.2.3.	Ademais, a responsável apenas alegou circunstâncias sem fazer prova documental, o que fragiliza a sua argumentação, de forma que se rejeitam as suas razões de justificativa.
21.3.	Argumento 2 (peça 40, p. 2-3) :
21.3.1.	A responsável alega que a prestação de contas no SIGPC somente pode ser feita de forma unitária, ou seja, com o envio da documentação de forma completa.
21.3.2.	Como não foram encontrados todos os documentos necessários para a prestação de contas, não foi possível prestar contas junto ao SIGPC, conforme mensagem emitida pelo sistema (peça 41) .
21.3.3.	Não sendo possível prestar contas do Projovem Campo/2014, restou apenas a adoção da ação legal pertinente para proteção do patrimônio público.
21.4.	Análise do argumento 2:
21.4.1.	21.4.1.	De acordo com a jurisprudência consolidada deste Tribunal, caso não tenham sido apresentadas as contas relativas a recursos recebidos na gestão anterior, compete ao prefeito sucessor apresentar toda a documentação comprobatória da aplicação dos recursos federais recebidos por seu antecessor e, na impossibilidade de fazê-lo, adotar as ações legais visando ao resguardo do patrimônio público (Súmula TCU 230 abaixo transcrito [sic]) .
'Compete ao prefeito sucessor apresentar a prestação de contas referente aos recursos federais recebidos por seu antecessor, quando este não o tiver feito e o prazo para adimplemento dessa obrigação vencer ou estiver vencido no período de gestão do próprio mandatário sucessor, ou, na impossibilidade de fazê-lo, adotar as medidas legais visando ao resguardo do patrimônio público.'
21.4.2.	Este entendimento funda-se no princípio da continuidade administrativa, segundo o qual a obrigatoriedade de apresentar a prestação de contas recai sobre o administrador que se encontrar na titularidade do cargo, independentemente do fato de ter ou não sido ele o signatário do convênio, plano de aplicação, ou recebedor dos recursos.
21.4.3.	Conforme análise realizada no item 21.2 acima, a responsável tomou conhecimento da irregularidade em 16/3/2018, e desde então até janeiro/2020, não havia adotado qualquer providência em relação à irregularidade aqui tratada, a não ser a tentativa de envio da prestação de contas via SIGPC, apenas em 20/1/2020 (peça 41) .
21.4.4.	Referida conduta da responsável reveste-se de elevado grau de reprovação, pois configura violação não só às regras legais, mas também aos princípios basilares da administração pública, eis que, em última análise, ocorre o comprometimento da necessária satisfação à sociedade sobre o efetivo emprego dos recursos públicos postos à disposição da municipalidade.
21.4.5.	Sobre o assunto, oportuno mencionar excerto do Voto do Exmo. Ministro Raimundo Carreiro, condutor do Acórdão 4460/2011-TCU-Segunda Câmara, in verbis:
'13. Logo, na medida em que sua omissão ensejou a movimentação de toda a máquina administrativa no âmbito interno e externo, imperioso que seja apenada, pois constitui conduta grave, além de violar a Constituição Federal, a Lei nº 8.443/92 e o próprio convênio que geriu'.
21.4.6.	Por fim, não houve o envio de documentação comprobatória acerca da adoção de ação legal pertinente para proteção do patrimônio público, conforme afirmado pela responsável, o que reforça a gravidade de sua conduta omissiva que contribuiu significativamente para a caracterização da omissão da prestação de contas do Projovem Campo/2014.
21.5.	Da análise procedida acima, verifica-se que os argumentos de defesa apresentados pela responsável Ravenna Fernandes Gomes Mesquita Lima não foram suficientes para elidir a irregularidade pela qual está sendo responsabilizada, de forma que devem ser rejeitados.
22.	Não há elementos para que se possa efetivamente aferir e reconhecer a ocorrência de boa fé na conduta dos responsáveis, podendo este Tribunal, desde logo, proferir o julgamento de mérito pela irregularidade das contas, conforme os termos dos §§ 2º e 6º do art. 202 do Regimento Interno do TCU (Acórdão 2064/2011-TCU-Primeira Câmara, relator Ministro Ubiratan Aguiar; Acórdão 6182/2011-TCU-Primeira Câmara, relator Ministro Weber de Oliveira; Acórdão 4072/2010-TCU-Primeira Câmara, relator Ministro Valmir Campelo; Acórdão 1189/2009-TCU-Primeira Câmara, relator Ministro Marcos Bemquerer; e Acórdão 731/2008-TCU-Plenário, relator Ministro Aroldo Cedraz) .
23.	Dessa forma, devem as contas dos responsáveis serem julgadas irregulares, condenando-se o responsável Antonio Pereira Leitão ao débito apurado e aplicando-lhe a multa prevista no art. 57, da Lei 8.443/1992, bem como aplicar a multa do art. 58, inciso I, da Lei 8.443/1992, à responsável Ravenna Fernandes Gomes Mesquita Lima.
PRESCRIÇÃO DA PRETENSÃO PUNITIVA
24.	Vale ressaltar que a pretensão punitiva do TCU, conforme Acórdão 1441/2016-TCU-Plenário, Relator Ministro Benjamin Zymler, que uniformizou a jurisprudência acerca dessa questão, subordina-se ao prazo geral de prescrição indicado no art. 205, do Código Civil, que é de dez anos, contado da data de ocorrência da irregularidade sancionada, nos termos do art. 189, do Código Civil, sendo este prazo interrompido pelo ato que ordenar a citação, a audiência ou a oitiva da responsável.
25.	No caso em exame, não ocorreu a prescrição, uma vez que a irregularidade sancionada ocorreu em 9/2/2018, e o ato de ordenação da citação ocorreu em 29/11/2019.
CONCLUSÃO
26.	Em face da análise promovida na seção 'Exame Técnico', verifica-se que o responsável Antonio Pereira Leitão não logrou comprovar a boa e regular aplicação dos recursos. Verifica-se também que a responsável Ravenna Fernandes Gomes Mesquita Lima não logrou justificar o não cumprimento do prazo originalmente estipulado para prestação de contas do Projovem Campo, no exercício de 2014.
27.	Ademais, inexistem nos autos elementos que demonstrem a boa-fé dos responsáveis ou a ocorrência de outras excludentes de culpabilidade.
28.	Vale ressaltar que a jurisprudência pacífica nesta Corte é no sentido da imprescritibilidade das ações de ressarcimento ao erário (Súmula TCU 282) . Dessa forma, identificado dano ao erário, deve se instaurar e julgar o processo de tomada de contas especial para responsabilizar seus agentes causadores, respeitando o direito ao contraditório e à ampla defesa, independentemente de quando ocorreram os atos impugnados.
29.	Verifica-se também que não houve a prescrição da pretensão punitiva, conforme análise já realizada.
30.	Tendo em vista que não constam dos autos elementos que permitam reconhecer a boa-fé dos responsáveis, sugere-se que as suas contas sejam julgadas irregulares, nos termos do art. 202, § 6º, do Regimento Interno do TCU, com a imputação do débito atualizado monetariamente e acrescido de juros de mora, nos termos do art. 202, §1º, do Regimento Interno do TCU, descontado o valor eventualmente recolhido, com a aplicação da multa prevista no art. 57, da Lei 8.443/1992 ao responsável Antonio Pereira Leitão, e a aplicação da multa prevista no art. 58, inciso I, da Lei 8.443/1992 à responsável Ravenna Fernandes Gomes Mesquita Lima.
PROPOSTA DE ENCAMINHAMENTO
31.	Diante do exposto, submetemos os autos à consideração superior, propondo ao Tribunal:
a)	rejeitar as alegações de defesa apresentadas pelo responsável Antonio Pereira Leitão (CPF XXX.389.103-XX) ; 
b)	julgar irregulares, nos termos dos arts. 1º, inciso I, 16, inciso III, alíneas 'a' e 'c', da Lei 8.443/1992, c/c os arts. 19 e 23, inciso III, da mesma Lei, as contas do responsável Antonio Pereira Leitão (CPF XXX.389.103-XX) , condenando-o ao pagamento das importâncias a seguir especificadas, atualizadas monetariamente e acrescidas dos juros de mora, calculadas a partir das datas discriminadas até a data da efetiva quitação do débito, fixando-lhe o prazo de quinze dias, para que comprove, perante o Tribunal, o recolhimento das referidas quantias aos cofres do Fundo Nacional de Desenvolvimento da Educação, nos termos do art. 23, inciso III, alínea 'a', da citada lei, c/c o art. 214, inciso III, alínea 'a', do Regimento Interno do TCU.  
Débitos relacionados ao responsável Antonio Pereira Leitão (CPF XXX.389.103-XX) :
	Data de ocorrência
	Valor histórico (R$) 

	23/9/2014
	110.295,00

	26/8/2015
	55.147,50

	5/1/2016
	55.147,50

	8/7/2016
	190.791,00

	14/9/2016
	153.510,00

	27/10/2016
	149.345,00

c)	aplicar ao responsável Antonio Pereira Leitão (CPF XXX.389.103-XX) , a multa prevista no art. 57, da Lei 8.443/1992, c/c o art. 267, do Regimento Interno do TCU, fixando-lhe o prazo de quinze dias, a contar da notificação, para que comprove, perante o Tribunal (art. 214, inciso III, alínea 'a', do Regimento Interno do TCU) , o recolhimento da dívida aos cofres do Tesouro Nacional, atualizada monetariamente desde a data do acórdão que vier a ser proferido por este Tribunal até a do efetivo recolhimento, se paga após o vencimento, na forma da legislação em vigor;
d)	rejeitar as razões de justificativa apresentadas pela responsável Ravenna Fernandes Gomes Mesquita Lima (CPF XXX.750.223-XX) ;
e)	julgar irregulares, nos termos dos arts. 1º, inciso I, 16, inciso III, alínea 'a', da Lei 8.443/1992, c/c o art. 23, inciso III, da mesma Lei, as contas da responsável Ravenna Fernandes Gomes Mesquita Lima (CPF XXX.750.223-XX) ;
f)	aplicar à responsável Ravenna Fernandes Gomes Mesquita Lima (CPF 715.750.223 20) , a multa prevista no art. 58, inciso I, da Lei 8.443/1992, c/c o art. 268, inciso I, do Regimento Interno do TCU, fixando-lhe o prazo de quinze dias, a contar da notificação, para que comprove, perante o Tribunal (art. 214, inciso III, alínea 'a', do Regimento Interno do TCU) , o recolhimento da dívida aos cofres do Tesouro Nacional, atualizada monetariamente desde a data do acórdão que vier a ser proferido por este Tribunal até a do efetivo recolhimento, se paga após o vencimento, na forma da legislação em vigor;
g)	autorizar, desde logo, a cobrança judicial das dívidas, caso não atendida as notificações, na forma do disposto no art. 28, inciso II, da Lei 8.443/1992;
h)	autorizar também, desde logo, se requerido, com fundamento no art. 28, inciso I, da Lei 8.443/1992, c/c o art. 217, §§ 1º e 2º, do Regimento Interno do TCU, o parcelamento das dívidas em até 36 parcelas, incidindo, sobre cada parcela, corrigida monetariamente, os correspondentes acréscimos legais, fixando-lhe o prazo de quinze dias, a contar do recebimento da notificação, para comprovar, perante o Tribunal, o recolhimento da primeira parcela, e de trinta dias, a contar da parcela anterior, para comprovar o recolhimento das demais parcelas, devendo incidir, sobre cada valor mensal, atualizado monetariamente, os juros de mora devidos, no caso do débito, na forma prevista na legislação em vigor, alertando os responsáveis de que a falta de comprovação do recolhimento de qualquer parcela importará o vencimento antecipado do saldo devedor, nos termos do § 2º do art. 217 do Regimento Interno deste Tribunal; 
i)	enviar cópia do Acórdão a ser prolatado, bem como do Relatório e do Voto que o fundamentarem à Procuradoria da República no Estado do Ceará, nos termos do § 3º do art. 16 da Lei 8.443/1992, c/c o § 7º do art. 209 do Regimento Interno/TCU, para adoção das medidas cabíveis; e
j)	enviar cópia do Acórdão que vier a ser proferido ao Fundo Nacional de Desenvolvimento da Educação e aos responsáveis, para ciência, informando que a presente deliberação, acompanhada do Relatório e do Voto que a fundamenta, está disponível para a consulta no endereço www.tcu.gov.br/acordaos, além de esclarecer que, caso requerido, o TCU poderá fornecer sem custos as correspondentes cópias, de forma impressa."
O MP/TCU, representado pelo subprocurador-geral Paulo Soares Bugarin, manifestou-se de acordo com a proposta da unidade instrutiva, conforme o seguinte parecer (peça 48) :
"Trata-se de tomada de contas especial instaurada pelo Fundo Nacional de Desenvolvimento da Educação em desfavor de Antônio Pereira Leitão, prefeito municipal de Catunda/CE no período de 01/01/2013 a 31/12/2016, e de Ravenna Fernandes Gomes Mesquita Lima, que o sucedeu a partir de 01/01/2017, em razão da omissão no dever de prestar contas dos recursos recebidos por força do Projovem Campo, no exercício de 2014, cujo prazo encerrou-se em 08/02/2018.
2.	Promovidas a citação do ex-prefeito e a audiência da atual prefeita, a Secex-TCE analisou as alegações de defesa e razões de justificativa apresentadas e concluiu que não devem ser acolhidas.
3.	De fato, o ex-prefeito se limitou a tentar atribuir a responsabilidade pela irregularidade a terceiros e a encaminhar cópias dos extratos da conta bancária específica do programa e dos diários da movimentação bancária, sem, no entanto, apresentar as correspondentes notas fiscais, os eventuais recibos e outros documentos comprobatórios, necessários ao estabelecimento do nexo de causalidade entre os recursos transferidos e as despesas efetuadas.
4.	A atual prefeita, por sua vez, alegou que teve ciência da irregularidade somente em 06/01/2020 e que não foram encontrados todos os documentos que permitiriam prestar contas dos recursos transferidos na gestão anterior, embora exista informação nos autos indicando que foi enviado à Prefeitura expediente, recebido em 16/03/2018, relatando a omissão no dever de prestar contas (peças 8/9) , não tendo sido encaminhado pela responsável comprovante de eventual adoção de medidas legais com vistas a resguardar o patrimônio público.
5.	Ante o exposto, este representante do Ministério Público de Contas manifesta-se em conformidade com a proposta da unidade técnica, no sentido de julgar irregulares as contas de Antônio Pereira Leitão, condenando-o ao recolhimento do débito apurado e aplicando-lhe a multa prevista no art. 57 da Lei nº 8.443/92; e de julgar irregulares as contas de Ravenna Fernandes Gomes Mesquita Lima, aplicando-lhe a multa prevista no art. 58, inciso I, do mencionado diploma legal (peça 45, p. 9-10) ."
É o relatório.

8.1. Vanessa de Oliveira Morais (35.402/OAB-CE), representando Ravenna Fernandes Gomes Mesquita Lima.  
8.2. José Bonfim de Almeida Junior (15545/OAB-CE) e outros, representando Antonio Pereira Leitão.

Subprocurador-Geral Paulo Soares Bugarin.

TOMADA DE CONTAS ESPECIAL. FUNDO NACIONAL DE DESENVOLVIMENTO DA EDUCAÇÃO (FNDE). EXERCÍCIO DE 2014. OMISSÃO NO DEVER DE PRESTAR CONTAS. CITAÇÃO DO PREFEITO GESTOR. REJEIÇÃO DAS ALEGAÇÕES DE DEFESA. CONTAS IRREGULARES. DÉBITO. MULTA. AUDIÊNCIA DA PREFEITA SUCESSORA. REJEIÇÃO DAS RAZÕES DE JUSTIFICATIVA. MULTA. COMUNICAÇÕES.

TOMADA DE CONTAS ESPECIAL (TCE)

Secretaria de Controle Externo de Tomada de Contas Especial (Secex-TCE).

Em exame, processo de tomada de contas especial instaurada pelo Fundo Nacional de Desenvolvimento da Educação (FNDE) contra o Sr. Antonio Pereira Leitão, ex-prefeito do município de Catunda/CE (gestão 2013-2016) e a Sra. Ravenna Fernanda Gomes Mesquita Lima, atual prefeita do referido município, em razão da omissão no dever de prestar contas da aplicação dos recursos repassados no âmbito do Projovem Campo, no exercício de 2014.
2.	Ao longo desse exercício, foi repassado ao município de Catunda/CE o montante de R$ 714.236,00 (peça 4) .
3.	O prazo para a apresentação da prestação de contas dos recursos recebidos venceu em 8/2/2018 (peça 24) . Os responsáveis foram notificados pelo FNDE sobre a expiração desse prazo, mas permaneceram inertes (peças 6 a 9) .
4.	Segundo consta do relatório de TCE 152/2019 (peça 17) , o FNDE imputou responsabilidade ao Sr. Antonio Pereira Leitão e à Sra. Ravenna Fernanda Gomes Mesquita Lima Souza pelo valor total dos recursos repassados ao município de Catunda/CE, em 2014, para atendimento dos objetivos do Projovem Campo.
5.	No âmbito desta Corte de Contas, foi realizada a citação do prefeito gestor de recursos (peças 33 e 34) , que apresentou as alegações de defesa constantes da peça 42. Já a prefeita sucessora foi chamada em audiência (peças 32 e 39) e apresentou as razões de justificativa insertas às peças 39-40.
6.	A Secretaria de Controle Externo de Tomada de Contas Especial (Secex-TCE) ofereceu proposta no sentido de rejeitar as alegações de defesa do gestor dos recursos e de julgar irregulares suas contas, com a consequente condenação em débito integral e a aplicação da multa prevista no art. 57 da Lei 8.443/1992 (peça 45) .
7.	Também propôs a rejeição das razões de justificativa apresentadas pela prefeita sucessora, o julgamento das contas pela irregularidade e a aplicação da multa prevista no art.58, I, da Lei 8.443/1991.
8.	O MP/TCU, representado pelo subprocurador-geral Paulo Soares Bugarin, concordou com a referida proposta de encaminhamento (peça 48) .
9.	Acolho integralmente a análise empreendida pela Secex-TCE, endossada pelo Parquet especializado, cujos fundamentos adoto como razões de decidir.
10.	As alegações de defesa apresentadas pelo Sr. Antonio Pereira Leitão são no sentido de transferir a responsabilidade pela gestão dos recursos do Projovem Campo a terceiros, por meio de delegação de competências, bem como o de acostar aos autos os extratos da conta específica do repasse e dos diários de movimentação bancária, para demonstrar a aplicação regular dos recursos.
11.	Assiste razão à unidade instrutiva ao rejeitar as alegações de defesa do responsável. Com efeito, a responsabilidade pela apresentação da prestação de contas e, consequentemente, da comprovação da boa e regular dos recursos federais transferidos aos municípios por meio de convênios ou instrumentos congêneres é, primariamente, do prefeito, conforme jurisprudência assentada desta Corte de Contas, em face do disposto no art. 70 da Constituição Federal.
12.	Quanto ao segundo ponto das alegações de defesa, destaca-se que a apresentação de extratos e diários de movimentação bancária não é suficiente para demonstrar a regularidade da aplicação dos recursos. O gestor não encaminhou documentos essenciais exigidos na prestação de contas, a exemplo das notas fiscais, que permitem demonstrar o nexo de causalidade entre as despesas efetuadas e os serviços prestados com vistas ao atingimento dos objetivos do Projovem Campo/2014.
13.	Assim, as contas do responsável devem ser julgadas irregulares, com sua condenação ao recolhimento da integralidade do débito apurado, além da aplicação da multa prevista no art. 57 da Lei 8.443/1992.
14.	Relativamente à audiência da prefeita sucessora, suas razões de justificativa não podem ser acolhidas. Sobre a alegação de que tomou conhecimento da irregularidade somente em 6/1/2020, a unidade instrutiva informa, no item 21.2 da instrução, reproduzida no relatório precedente, que a notificação do FNDE foi por ela recebida em 16/3/2018 (peças 8 e 9) , e, no item 21.4.3, que a ex-prefeita somente adotou alguma medida tendente a enviar a prestação de contas em 20/1/2020.
15.	Tampouco houve demonstração por parte da responsável de que tenha adotado qualquer medida legal para resguardar o patrimônio público, de modo que a prefeita sucessora deve ter suas contas julgadas irregulares e ser apenada com a multa prevista no art. 58, I, da Lei 8.443/1992.
Diante do exposto, manifesto-me pela aprovação do acórdão que ora submeto à apreciação deste Colegiado.
TCU, Sala das Sessões Ministro Luciano Brandão Alves de Souza, em 14 de julho de 2020.
Weder de Oliveira
Relator